【裁判字號】    96,訴,530
【裁判日期】    971022
【裁判案由】    撤銷所有權移轉登記等
【裁判全文】
臺灣基隆地方法院民事判決               96年度訴字第530號
原      告  安泰商業銀行股份有限公司
法定代理人  戊○○
訴訟代理人  甲○○
被      告  丙○○
            京富國際開發有限公司
上  一  人
法定代理人  己○○
訴訟代理人  乙○○
被      告  丁○○
上列當事人間撤銷所有權移轉登記等事件，本院於民國97年10月
8日言詞辯論終結，判決如下：
    主  文
確認被告三人間就如附表所示不動產於民國九十六年四月十六日
所為信託契約、移轉所有權行為及抵押權設定行為均不存在。
被告京富國際開發有限公司應將如附表所示不動產於民國九十六
年四月十六日經基隆市信義地政事務所以信託為原因之所有權移
轉登記予以塗銷。
被告丁○○應將如附表所示不動產於民國九十六年四月十六日經
基隆市信義地政事務所以設定為原因所為之抵押權登記予以塗銷
。
訴訟費用新台幣壹萬貳仟壹佰捌拾柒元由被告負擔。
    事實及理由
壹、程序方面：
一、原告安泰商業銀行股份有限公司之法定代理人邱正雄於民國
    （下同）96年12月4日變更為戊○○，原告依民事訴訟法第
    175條規定聲明承受訴訟，核無不合，應予准許。
二、按訴狀送達後，原告不得將原訴變更或追加他訴，但請求之
    基礎事實同一者，或不甚礙被告之防禦及訴訟之終結者，或
    被告於訴之追加無異議，而為本案言詞辯論者，視為同意追
    加，均不在此限，民事訴訟法第255條第1項第2款、第7款及
    同法第2項定有明文。本件原告原起訴之備位聲明為：(一)被
    告三人間於96年4月16日就附表所示不動產（下簡稱系爭不
    動產）所為信託契約、移轉所有權行為及抵押權設定應予撤
    銷。(二)被告京富國際開發有限公司（下簡稱京富公司）應將
    系爭不動產於96年4月16日經基隆市信義地政事務所以信託
    為原因之所有權移轉登記予以塗銷。(三)被告丁○○應將系爭
    不動產於96年4月16日經基隆市信義地政事務所以設定為原
    因所為之抵押權登記予以塗銷。嗣於96年12月26日民事準備
    書狀（二）追加備位聲明為：(一)確認被告丙○○與丁○○間
    於96年4月16日就系爭不動產設定抵押權所擔保之債權不存
    在。(二)被告三人間於96年4月16日就系爭不動產所為信託契
    約、移轉所有權行為及抵押權設定應予撤銷。(三)被告京富公
    司應將系爭不動產於96年4月16日經基隆市信義地政事務所
    以信託為原因之所有權移轉登記予以塗銷。(四)被告丁○○應
    將系爭不動產，於96年4月16日經基隆市信義地政事務所，
    以設定為原因所為之抵押權登記予以塗銷。上開備位訴之聲
    明乃屬訴之追加，然因被告京富公司及丁○○未為異議而為
    本案之言詞辯論、被告丙○○亦未提出書狀表示異議或為言
    詞辯論，且原告上開追加訴訟標的之法律關係，與其原請求
    之基礎事實同一，並無礙於被告之防禦及訴訟之終結，揆諸
    前揭說明，應予准許，合先敘明。
三、被告丙○○、京富公司、丁○○經合法通知，均未於最後言
    詞辯論期日到場，核無民事訴訟法第386條各款所列情形，
    爰准原告之聲請，由其一造辯論而為判決。
貳、實體方面：
一、原告主張：
  (一)被告丙○○向原告借款新台幣（下同）1,600,000元，約定
    分期償還，於99年3月24日清償完畢，惟被告丙○○於96年1
    月24日停止付款，尚積欠原告1,121,395元。原告於取得執
    行名義後，向台灣台北地方法院（下簡稱台北地院）聲請對
    被告丙○○為強制執行（台北地院96年執未字第20599號）
    ，並請求台北地院囑託本院執行系爭不動產，台北地院於96
    年4月2日發函本院後，本院訂於96年5月15日執行（本院96
    年執助誠字第179號）。詎被告丙○○於執行期日前，即96
    年4月12日將系爭不動產信託予被告京富公司，並於96年4月
    16日將系爭不動產所有權移轉登記予被告京富公司，另於同
    日將系爭不動產設定抵押權登記予被告丁○○，致原告迫於
    無奈撤回系爭不動產之強制執行。查被告丙○○與京富公司
    間訂定之信託契約及移轉所有權之意思表示，其目的在於脫
    免執行，利用本院執行系爭不動產之空窗期辦理信託登記，
    藉由減少系爭不動產價值及移轉所有權之行為逃避原告之求
    償，前開行為違反善良風俗並有害債權人之權利，依信託法
    第5條第1項第2款為無效，再依同法第6條第1項之規定原告
    亦得聲請撤銷。另被告丙○○與丁○○間抵押權設定原因為
    債權債務關係，然並無任何積極事證可資證明兩人間確有前
    揭關係，故該抵押權設定之目的顯係為降低系爭不動產之殘
    值，使該不動產縱使拍賣，原告亦無受償之可能，被告丙○
    ○為逃避原告之求償意圖甚明，顯見被告丙○○與丁○○間
    就系爭不動產設定抵押權之意思表示係屬通謀虛偽意思表示
    ，依民法第87條第1項之規定為無效；且縱為有效，被告丙
    ○○與丁○○就系爭不動產設定抵押權之行為依民法第244
    條之規定亦得聲請法院撤銷之。再依民法第113條規定，無
    效法律行為之當事人，於行為當時知其無效或可得而之者，
    應負回負原狀或損害賠償之責任，則被告丙○○自有請求被
    告京富公司塗銷系爭不動產之所有權移轉登記及請求被告丁
    ○○回復原狀、塗銷系爭不動產抵押權設定登記之權，被告
    丙○○怠於行使上開權利，原告為保全債權，自得依法代位
    被告丙○○請求被告丁○○及京富公司塗銷系爭不動產之所
    有權移轉登記、抵押權設定登記等語。
  (二)爰為先位聲明求為判決：確認被告三人間於96年4月16日就
    系爭不動產所為信託契約、移轉所有權行為及抵押權設定不
    存在。被告京富公司應將系爭不動產於96年4月16日經基
    隆市信義地政事務所以信託為原因之所有權移轉登記予以塗
    銷。被告丁○○應將系爭不動產於96年4月16日經基隆市
    信義地政事務所以設定為原因所為之抵押權登記予以塗銷。
    另備位聲明求為判決：確認被告丙○○與丁○○間於96年
    4月16日就系爭不動產設定抵押權所擔保之債權不存在。
    被告三人間於96年4月16日就系爭不動產所為信託契約、移
    轉所有權行為及抵押權設定應予撤銷。被告京富公司應將
    系爭不動產於96年4月16日經基隆市信義地政事務所以信託
    為原因之所有權移轉登記予以塗銷。被告丁○○應將系爭
    不動產於96年4月16日經基隆市信義地政事務所以設定為原
    因所為之抵押權登記予以塗銷。
  (二)對被告抗辯所為之陳述：
  1.被告丙○○信託系爭不動產予被告京富公司時，其名下財產
    雖除系爭不動產外，尚有位於台北之房地，然台北部分之房
    地因設定一、二順位最高限額抵押權而致無執行實益，若被
    告丙○○將系爭不動產信託移轉所有權給京富公司則有害於
    原告債權之求償，依信託法第6條第1項之規定，撤銷詐害債
    權之信託行以有無害及債權人之利益為得撤銷之要件，不因
    該信託行為為有償、無償或相對人善意、惡意為準，則被告
    丙○○與京富公司間之信託行為既有害於債權人之利益，自
    得依前開規定聲請法院撤銷。
  2.被告丙○○與丁○○就系爭不動產設定抵押權之約定與借貸
    無利息證明書，其雙方之意思表示尚未趨於合致。查被告所
    附之「買賣契約書」第4條關於最高限額抵押權之金額及期
    限等欄均為空白，不足資證明雙方間曾有抵押權設定之合意
    ；而「借貸無利息證明書」中第一行擔保向何人借款填寫處
    亦為空白，僅有丁○○之印鑑蓋於其上，文字補充處付之闕
    如，其意思表示尚未趨於合致，契約難稱完備。
  3.被告丙○○與丁○○間之「買賣契約書」及「買賣附買回不
    動產契約書」，因兩份契約中丁○○簽名部分字樣明顯非出
    於同一人筆跡，故上開契約至少有一並非真正。
  4.被告丙○○與丁○○間之買賣契約縱屬真實，然買受人對出
    賣人所得主張之債權僅為交付及移轉標的物請求權，非屬金
    錢債權，且將交付或已交付之買賣價款為買受人應負之義務
    非權利，性質上亦皆不得成為抵押權所擔保之標的，依民法
    第860條之規定，抵押權為對於債務人或第三人不移轉占有
    而供擔保之不動產，得就其賣得價金而受清償之權，又因抵
    押權之實行須經由換價程序就其賣得價金後受償，故於金錢
    債權之求償始有實益，於非金錢債權之保全應另尋他法。本
    件被告間之買賣契約如有提出擔保之必要，則得請求提供抵
    押擔保之一方應為出賣人之金錢債權，而非買受人之非金錢
    債權，買受人應給付之價金為其義務，故不得將買受人原本
    應盡之義務供作抵押權之標的。
  5.再退步言，前述買受人之非金錢債權縱使得以成為最高限額
    抵押權所擔保之標的，該債權所衍生之權利於最高限額抵押
    權確定後仍未發生，故不在擔保範圍之列。依民法第881之
    12 條第6款及同法第881之14條規定，抵押物因他債權人聲
    請強制執行經法院查封，而為最高限額抵押權人所知悉，或
    經執行法院通知最高限額抵押權人者，該抵押權即行確定；
    又最高限額抵押權所擔保之原債權確定後，除本節另有規定
    外，其擔保效力不及於繼續發生之債權。查系爭不動產所設
    定之抵押權最遲業已於96年10月24日時因原告對系爭不動產
    聲請強制執行確定在案，而觀被告等人於最高限額抵押權確
    定期間內，有無為反對應買之意思表示或有無催告到期行使
    權利等事實皆未舉證，難謂約定之損害賠償債權於抵押權確
    定前業已發生。
二、被告丙○○、丁○○及京富公司則以下列情詞置辯，請求駁
    回原告之訴：
  (一)被告丙○○部分：被告丙○○未於最後言詞辯論期日到場，
    據其前曾到庭時所為陳述則以確有向原告貸款，但只有一個
    月未繳，原告有答應伊兩個月再一起繳，後來要去繳時，原
    告竟以文件通知伊要趕快去繳，否則要假扣押伊的房子，伊
    有承諾要將文山區○○街○段51號7樓的房子讓予原告設定
    ，並未承諾要將基隆市○○街的房子讓予原告設定，是在原
    告假扣押伊的房子後，伊才未繼續繳納貸款等語。除前述言
    詞辯論筆錄所述外，被告丙○○並未提出任何書狀抗辯或說
    明其與被告京富公司及丁○○間之法律關係為何。
  (二)被告京富公司部分：被告京富公司則以對於被告丙○○與原
    告間之債權債務關係，於被告京富公司承辦本案委託買賣時
    並不知情，被告京富公司係依一般委託契約於96年4月12 日
    時帶被告丁○○看屋，經被告丁○○出價願以147萬元向被
    告丙○○購買，並於96年4月17日交付京富公司50萬元作為
    簽約頭期款後，由被告京富公司扣除仲介費及所需代書作業
    費後，將餘款共計411,736元匯入被告丙○○戶頭，惟被告
    丙○○要求給予三個月時間協助父母後續搬家及住處事宜而
    暫緩辦理過戶及要附買回條件，因此情形對被告丁○○已支
    付50萬元簽約頭款後完全無保障，故被告丙○○同意就該頭
    期款及其相關債務設定第二順位本金最高限額抵押權60萬元
    予被告丁○○，暨同意將系爭不動產信託於被告京富公司，
    以保障買方丁○○之權益，此種作法並無違背交易習慣及經
    驗法則。是前開信託行為、買賣契約、抵押權設定契約及其
    抵押權設定行為，均為合法有效之法律行為並無任何瑕疵等
    語置辯。
  (三)被告丁○○部分：被告丁○○則以對於被告丙○○向原告借
    款之所有事宜皆不知情，其係透過不動產公司於96年4月12
    日看屋並出價購買。經買賣雙方對於系爭不動產之價格同意
    議定為147萬元後，因被告丙○○以家中父母居住為由，希
    望延展交屋事宜，要求給予3個月期限以協助其父母後續之
    搬家及住處事宜，雙方協商同意後，被告丁○○於96年4 月
    17日交付仲介公司50萬元款項為簽約之頭款，並由仲介公司
    扣除仲介費及所需代書作業費後餘款計411,736元匯入被告
    丙○○戶頭，有匯款單可供證明；又為保障買方即被告丁○
    ○之權益及已付之購屋簽約金，必須以反設定方式作為擔保
    。再者京富公司為一專業仲介公司，故將系爭不動產之權利
    暫時信託於其名下以維買賣雙方之交易安全，被告間並無任
    何通謀虛偽之意思表示。前開買賣系爭不動產之行為係因被
    告丁○○本人於簽訂買賣合約當日另有他事耽誤，故買屋簽
    約事宜全權委由江振源代為處裡，致有些文件在被告丁○○
    簽名部分出現筆跡不同之情形。又被告丙○○與丁○○間原
    訂履約日期為96年7月17日，但因遍尋不到被告丙○○，已
    於96年7月23日以存證信函告知其前來履約，然被告丙○○
    以家中父母生病為藉口再行展延，並答應支付違約金再行寬
    限，然仍究違約未履行，故再於96年10月3日寄出存證信函
    要求履約。是被告丁○○對於系爭不動產之買賣契約存在，
    其對於系爭不動產設定抵押權為反擔保之方式處裡作為買方
    已支付價金之保障，此設定方式亦無疑議；且將系爭不動產
    信託於京富公司名義下始能對買賣雙方均受到保障，前開法
    律行為均無因通謀虛偽意思表示而無效等語置辯。
三、按確認法律關係之訴，非原告有即受確認判決之法律上利益
    者，不得提起之，民事訴訟法第247條定有明文。所謂即受
    確認判決之法律上利益，須因法律關係之存否不明確，致原
    告在私法上之地位有受侵害之危險，而此危險得以對於原告
    之確認判決除去之者，即足當之。原告主張其為被告丙○○
    之債權人，經原告向台北地院聲請對被告丙○○強制執行，
    其執行結果因債務人即被告丙○○現無財產可供執行，致未
    能執行，而全未受償，此有原告提出之台北地院債權憑證在
    卷可稽。是被告丙○○現既無任何財產可供清償其積欠原告
    之債務，其在原告對其聲請強制執行期間將系爭不動產設定
    信託及抵押權予被告京富公司與丁○○，致原告上開債權無
    法受償，則被告間就系爭不動產是否出於通謀虛偽意思表示
    而為買賣、移轉，關乎系爭不動產是否仍為被告丙○○所有
    而得為原告強制執行之標的，原告自有確認被告間系爭不動
    產買賣契約關係是否存在之確認利益，合先敘明。
四、得心證之理由：
  (一)先位聲明部分：按表意人與相對人通謀而為虛偽意思表示者
    ，其意思表示無效，民法第87條第1項前段定有明文。所謂
    通謀虛偽表示，係指表意人與相對人相互明知為非真意之表
    示而言。本件被告3人雖於96年4月12日就系爭不動產訂立信
    託與買賣契約，並為移轉所有權與設定抵押權登記之物權行
    為，惟原告主張被告間關於系爭不動產之法律關係均係出於
    通謀虛偽意思表示乙情，為被告所否認，並以上揭情詞置辯
    ，然查：
  1.原告主張被告丙○○積欠原告上開之款項，業據原告於取得
    執行名義後，於96年3月27日具狀向台北地院聲請強制執行
    ，復經台北地院以96年4月2日北院錦96執未字第20599號函
    囑託本院對系爭不動產強制執行，嗣因基隆市信義地政事務
    所於96年5月14日函查得知系爭不動產業於96年4月16日辦理
    不動產信託登記予被告京富公司而通知本院執行處，經本院
    執行處告知原告後，經原告於97年7月10日撤回強制執行在
    案等情，核與本院依職權調取本院96年度執助字第179號民
    事執行卷內容相符，堪信原告上開部分主張為真實。查被告
    丙○○早在96年1月24日即積欠原告上開之款項，經原告於
    96年3月27日具狀向台北地院聲請強制執行後，被告丙○○
    竟能在短時間內於96年4月12日尋得買主即被告丁○○，並
    與被告京富公司就系爭不動產訂立信託契約，並於96年4月
    16日將系爭不動產所有權移轉登記予被告京富公司暨設定抵
    押權予被告丁○○，除其買賣、設抵時間與原告聲請強制執
    行之時間點甚為接近，已屬可疑外；被告丙○○與被告丁○
    ○間之買賣契約，不經由正常不動產買賣方式訂定不動產買
    賣契約後交付買賣價金，並移轉所有權登記予買受人之方式
    為之，竟另以迂迴及繁複方式簽訂買賣附買回不動產契約書
    、借貸無利息證明書及信託契約等等，增加系爭不動產買賣
    之複雜性，可見被告等人處理系爭不動產之方式要與常情有
    違；雖被告等人以因被告丙○○表示須安置其父母為由請求
    延展3個月交屋期限云云置辯，惟上開延展交屋期限並不影
    響系爭不動產之買賣，被告丙○○自可在買賣契約中與買受
    人即被告丁○○另行約定交屋期限，再依照通常購屋程序分
    期收受購屋款項並移轉系爭不動產所有權予被告丁○○，此
    乃對出賣人即被告丙○○與買受人即被告丁○○雙方權益保
    障之最佳方式，何需再將系爭不動產信託登記予擔任仲介角
    色之被告京富公司，徒增系爭不動產之移轉登記手續？此外
    ，被告丙○○在原告對之聲請強制執行之際，突將系爭不動
    產信託登記予被告京富公司，並以低於本院執行處囑託專業
    鑑定公司對系爭不動產進行鑑價結果之價格與被告丁○○簽
    訂買賣契約，其時機復為被告於96年1月24日停止對於原告
    分期繳納車貸後之三個月之際，並與被告等人所附買回系爭
    不動產之3個月期限相同，益徵被告等人所訂定之上開信託
    契約、買賣契約及抵押權設定登記之其動機及目的確有可疑
    。
  2.再者，被告丙○○與丁○○所訂立之買賣契約附有買賣附買
    回不動產之約定，除與一般不動產交易情形不相符合，已如
    前述外，被告丙○○與丁○○所簽訂之「買賣契約書」及「
    買賣附買回不動產契約書」，有關被告丁○○簽名部分，無
    論就簽名之筆式、運轉、勁道、風格等幾乎全不相同，其非
    出於同一人之簽名筆跡甚明，有買賣契約書影本及買賣附買
    回不動產契約書影本各一份附卷可稽；雖被告丁○○辯稱對
    於系爭不動產買賣契約全部事宜均委由訴外人江振源處裡云
    云，然依一般交易常情，對於不動產交易事關重大之契約，
    當事人皆會親自到場簽名，縱使無法到場簽名，亦應以委託
    方式個別授權代理人為之，並在簽名欄下表明代理之旨，而
    非概由他人簽署本人名義為之。被告丁○○除對上開買賣契
    約相關處理方式均不知悉，全部均由他人處理外，且在與被
    告丙○○簽約給付所稱頭期款後，仍一再任由被告丙○○延
    期交屋，對照被告丁○○與被告丙○○間所簽訂之買賣附買
    回不動產契約書、借貸無利息證明書及抵押權設定登記內容
    觀之，益徵被告2人所為均與一般不動產交易情形有間，實
    難相信係為一般正常之商業交易行為，是被告3人前揭不合
    常情之法律關係與物權行為，顯見應係出於為被告丙○○脫
    免系爭不動產被強制執行，而非被告等人具有信託與買賣系
    爭不動產之真意所為。
  3.綜上，被告丙○○與丁○○間之買賣契約、設定抵押權之約
    定及被告丙○○與京富公司間之信託契約、所有權移轉登記
    等法律行為，雖有合意之外觀，然前揭行為依其時間之密接
    性及不合常情之處，應認係被告等人為脫免被告丙○○之債
    務，而成立通謀虛偽之法律關係，依民法第87條之規定，上
    開法律行為應屬無效。
  4.按債務人怠於行使其權利時，債權人因保全債權，得以自己
    之名義，行使其權利，民法第242條前段規定甚明。如前所
    述，被告3人就系爭不動產所訂立之信託、買賣契約及所有
    權移轉、設定抵押權之物權行為均為無效，則系爭不動產之
    所有權自始不生移轉之效力、系爭不動產設定抵押權之登記
    亦自始不生效力，仍屬被告丙○○所有，被告丙○○自得依
    民法第767條規定，請求被告京富公司塗銷上開所有權移轉
    登記，並請求被告丁○○塗銷上開抵押權設定登記，惟被告
    丙○○並未為之，自屬怠於行使其所有權利。是原告為被告
    丙○○之債權人，依上揭民法第242條前段規定，為保全債
    權之必要，代位被告丙○○行使所有權，請求被告京富公司
    塗銷上開所有權移轉登記暨請求被告丁○○塗銷上開抵押權
    設定登記，即屬有據。
  (二)備位聲明部分：原告先位聲明之請求，為有理由，已如所述
    ，是就備位聲明請求之爭點，即無認定之必要，附此敘明。
五、從而，原告依民法第87條第1項、第242條之法律關係，先位
    聲明請求確認被告三人間於96年4月16日就如附表所示之系
    爭不動產所為信託契約、移轉所有權行為及抵押權設定不存
    在；被告京富公司應將系爭不動產於96年4月16日經基隆市
    信義地政事務所以信託為原因之所有權移轉登記予以塗銷；
    被告丁○○應將系爭不動產於96年4月16日經基隆市信義地
    政事務所以設定為原因所為之抵押權登記予以塗銷，為有理
    由，應予准許。又原告先位聲明之請求既經准許，其備位聲
    明之請求，自無庸裁判。
六、本件判決基礎已臻明確，兩造其餘攻擊防禦方法及訴訟資料
    經本院審酌後，核與判決不生影響，無一一論述之必要，併
    予敘明。
七、本件訴訟費用額即第1審裁判費12,187元應由被告負擔。
八、據上論結：本件原告之訴為有理由，依民事訴訟法第385條
    第1項前段、第78條、第85條第1項前段，判決如主文。
中    華    民    國    97    年    10    月    22    日
                  民事庭法  官  林玉珮
以上正本係照原本作成。
對於本件判決如有不服，應於收受送達後20日內向本院提出上訴
書狀，敘述上訴之理由，上訴於臺灣高等法院。
中    華    民    國    97    年    10    月    22    日
                        書記官  洪福基


司法院資訊處製作；財團法人民間司法改革基金會備份。
